【裁判字號】    97,家抗,17
【裁判日期】    971226
【裁判案由】    遺產繼承
【裁判全文】
臺灣臺東地方法院民事裁定              97年度家抗字第17號
抗  告  人  丙○○
            乙○○
代  理  人  甲○○
上列抗告人因被繼承人湯正三遺產繼承事件，對於民國97年8月
27日本院97年度聲繼字第21號所為裁定提起抗告，本院裁定如下
：
    主  文
原裁定廢棄。
抗告人聲明繼承被繼承人湯正三（男，民國三年八月二十三日出
生，身分證統一編號：Ｚ000000000號，生前最後住所
：臺東縣卑南鄉○○村○○鄰○○路三一六巷四五號）在臺灣地
區之遺產，准予備查。
聲明及抗告程序費用由被繼承人湯正三遺產負擔。
    理  由
一、抗告人聲明意旨略以：被繼承人湯正三係於民國3年8月23日
    出生，於96年11月5日死亡，其死亡後在臺灣地區留有遺產
    ，湯正三無子女，配偶及父母親皆死亡，抗告人2人為湯正
    三之弟弟及妹妹，對湯正三遺產有繼承權，爰依臺灣地區與
    大陸地區人民關係條例第66條規定，為聲請繼承之意思表示
    等語。
二、原審裁定意旨略以：經依職權向行政院國軍退除役官兵輔導
    委員會太平榮譽國民之家函調被繼承人湯正三生前遺留之資
    料，該處檢送「行政院國軍退除役官兵輔導委員會單身榮民
    親屬關係表」、大陸地區親屬書信影本1份，於該關係表上
    被繼承人大陸親屬，係載為「侄兒湯成國、妹婿徐光忠」，
    並無抗告人2人之記載，該大陸地區親屬書信亦係湯成國所
    寄，又該侄兒及妹婿可能係其他已故湯學財、湯桂榮之親屬
    ，難以憑此證明抗告人2人即為湯正三之弟弟及妹妹。是以
    ，抗告人是否確為被繼承人在大陸地區之弟弟及妹妹，顯有
    疑義，而抗告人復未能提出其他證據證明其與被繼承人之關
    係，尚難僅以抗告人所提之書證即認其主張為真正，從而，
    抗告人所為之遺產繼承之表示，於法尚非有據，而駁回其為
    遺產繼承之意思表示等語。
三、抗告意旨略以：抗告人丙○○、乙○○為被繼承人湯正三之
    弟弟與妹妹，湯正三因雙目失明無法寫信，書信均需由他人
    代筆，因此很少給家裡寫信，而抗告人丙○○亦不識字，抗
    告人丙○○與被繼承人湯正三間通信也由抗告人之子湯成國
    代筆，書信上便署名侄子湯成國，因此太平榮家僅記載侄子
    湯成國之姓名，現提出被繼承人湯正三寄送抗告人之書信，
    及湯正三返家探親與大陸親屬合照照片2張以資憑證，是抗
    告人聲明繼承被繼承人在臺之遺產，自應准許。原審裁定駁
    回，顯有不當，爰依法提出抗告，請求廢棄原裁定等語。
四、按抗告法院認抗告為有理由者，應廢棄原裁定，自為裁定，
    必要時得命原法院或審判長更為裁定，非訟事件法第46條準
    用民法第492條第2項定有明文。次按大陸地區人民繼承臺灣
    地區人民之遺產，應於繼承開始起3年內以書面向被繼承人
    住所地之法院為繼承之表示，逾期視為拋棄其繼承權，臺灣
    地區與大陸地區人民關係條例第66條第1項定有明文。再按
    遺產繼承人，除配偶外，依左列順序定之：(1)直系血親卑親
    屬。(2)父母。(3)兄弟姐妹。(4)祖父母，民法第1138條亦有明
    文規定。
五、經查：
（一）本件依抗告人所提經財團法人海峽交流基金會驗證之大陸
      地區湖北省老河口市公證處作成之親屬關係公證書，已記
      載丙○○與湯成國係父子關係，而乙○○與徐光忠係配偶
      關係；而抗告人提出之2紙被繼承人湯正三於96年7月15日
      寄交大陸地區親屬之書信則載有：「學德弟、成國侄子很
      久沒有寫信給你們家屬…請你們全家多保重身體」、「光
      忠妹婿、桂蘭妹…桂蘭妹你8月15日中秋節大孫子要娶孫
      媳婦，你們全家人一定要我返鄉參加，我不能走路，沒辦
      法回去，請你們能夠體諒我，在此祝福你們全家」等語，
      信末並署名「兄正三」，核均與行政院國軍退除役官兵輔
      導委員會單身榮民親屬關係表記載「侄兒湯成國、妹婿徐
      光忠」等情相符，堪認湯成國為被繼承人湯正三之侄子，
      抗告人丙○○為湯成國之父親，即被繼承人湯正三之弟弟
      ；徐光忠為被繼承人湯正三之妹婿，抗告人乙○○為徐光
      忠之配偶，即被繼承人湯正三之妹妹等情屬實。
（二）從而，抗告人主張其等確為被繼承人湯正三之弟弟及妹妹
      ，被繼承人湯正三死亡後，無直系血親卑親屬，父母亦均
      死亡，依民法第1138條規定，對被繼承人湯正三之遺產有
      繼承權，自屬有據。而被繼承人湯正三係於96年11月5日
      死亡，抗告人依臺灣地區與大陸地區人民關係條例第66條
      第1項規定，於97年7月29日具狀向本院聲明繼承（原審卷
      第2頁），尚未逾3年之法定期間，其聲明繼承即屬合法。
六、綜上，本件抗告人聲明繼承，於法有據，是抗告意旨指摘原
    裁定不當，求予廢棄改判，為有理由，應予准許。本院爰廢
    棄原裁定，並裁定如主文第2項所示。
據上論結，本件抗告為有理由，依非訟事件法第157條、第24條
第1項、第46條，民事訴訟法第492條，裁定如主文。
中    華    民    國    97    年    12    月    26    日
                  民事庭審判長法  官  范乃中
                              法  官  陳谷鴻
                              法  官  傅曉瑄
以上為正本係照原本作成。
如不服本裁定，僅得於收受本裁定正本送達後10日內，以適用法
規顯有錯誤為理由，向本院提出再抗告狀（須附繕本1份及繳納
再抗告費用新臺幣1,000元），經本院許可後始可再抗告。
中    華    民    國    97    年    12    月    26    日
                              書記官  許瑞權


司法院資訊處製作；財團法人民間司法改革基金會備份。
